臺灣高等法院民事判決　　　　　　　　100年度重上字第230號
上　訴　人　雷連福
訴訟代理人　劉秋明律師
被　上訴人　賴慶榮
訴訟代理人　李志澄律師
複　代理人　林美伶律師
上列當事人間拆屋還地事件，上訴人對於中華民國100年1月12日
臺灣士林地方法院99年度訴字第540號第一審判決提起上訴，被
上訴人並為聲明之減縮，本院於100年11月15日言詞辯論終結，
判決如下：
    主  文
上訴駁回。
原判決主文第二、三項應更正為上訴人應自民國九十八年十一月
十九日起至返還原判決主文第一項所示土地之日止，按月給付被
上訴人新臺幣貳佰肆拾玖元。
第二審訴訟費用（除減縮部分外）由上訴人負擔。
    事實及理由
一、按訴訟繫屬中為訴訟標的之法律關係，雖移轉於第三人，於
    訴訟無影響，但第三人如經兩造同意，得聲請代當事人承當
    訴訟，民事訴訟法第254條第1項定有明文。次按於第二審程
    序中為訴之變更或追加，非經他造同意，不得為之，但減縮
    應受判決事項之聲明，不在此限，觀諸民事訴訟法第446條
    第1項規定至明。經查：
  (一)被上訴人於原審訴訟進行中始向雷禮、林進買受坐落新北市
    ○○區○○段240地號土地（下稱系爭土地）之應有部分，
    而於民國（下同）98年11月19日登記為系爭土地之所有權人
    之一，並於同日自雷禮、林進處受讓對上訴人就占用系爭土
    地部分相當於租金之不當得利債權，有土地登記謄本、異動
    索引、債權讓與同意書在卷可稽。被上訴人嗣於原審具狀聲
    明承當訴訟，並經上訴人同意（見原審99年度訴字第540號
    卷第109頁），是被上訴人承當訴訟，自屬合法。
  (二)被上訴人嗣於100年11月16日就98年11月19日前請求上訴人
    給付相當於租金之不當得利予以減縮，及就98年11月19日按
    月請求不當得利之部分亦予減縮為新臺幣（下同）249元，
    揆諸上開說明，該減縮亦屬合法，合先敘明。
二、被上訴人於原審起訴主張：伊為系爭土地之地上權人，嗣向
    雷禮、林進買受其等應有部分共計18分之1，於98年11月19
    日辦理所有權移轉登記完畢（加計伊向其餘共有人買受部分
    ，目前伊就系爭土地之所有權應有部分共為216分之114）。
    詎上訴人未經全體共有人之同意，於系爭土地如附圖所示A
    部分（面積90.98平方公尺）、B部分（面積37.34平方公尺
    ）搭建房屋，而無權占有系爭土地。爰依民法第767條、第
    821條規定，請求上訴人將系爭土地如附圖所示A、B部分之
    建物拆除後將占用土地返還伊及其他共有人。並依民法第
    179條請求上訴人給付無權占用如附圖所示A部分土地自起訴
    時起回溯5年，即自93年11月3日起至98年11月2日止之相當
    於租金之不當得利2萬9,922元及法定遲延利息，並自98年11
    月3日起至返還上開占用土地之日止，就如附圖所示A部分按
    月給付498元。嗣於上訴程序中之100年11月16日就相當於租
    金之不當得利部分為訴之聲明之減縮，僅請求伊取得系爭土
    地所有權後之98年11月19日起至上訴人返還上開所占用之系
    爭土地為止，按月給付相當於租金之不當得利249元。
三、上訴人則以：
  (一)系爭土地原為伊先祖雷振源所有，並在其上蓋有「土角厝」
    祖屋，嗣雷振源於民國前10年死亡，由其9名兒子繼承系爭
    土地，但實際使用祖屋及系爭土地之人為伊之祖父雷塗糞及
    八叔公雷福星，其他子女則出外打拚事業。嗣雷塗糞於23年
    死亡，其所繼承系爭土地應有部分9分之1則再由其4名兒子
    雷文、雷財即伊之父、雷禮、林進繼承。僅雷財留下來祭祀
    祖先，雷文、雷禮、林進則相繼往他鄉發展，過年過節始回
    鄉團聚及祭祖。嗣祖屋翻修並於39年4月21日辦理第一次建
    物登記，因雷禮、林進及伊之父雷財均有出資，故對該祖屋
    建物均有持分，雷禮、林進就雷財繼續使用系爭土地及祖屋
    之情甚為清楚，亦未曾提出異議。嗣雷財於60年死亡，其對
    系爭土地之權利由伊繼承，伊復於83年間於祖屋旁即系爭土
    地如附圖所示A、B部分搭蓋建物，經營寶祥麵館，迄今已17
    年，雷禮、林進均未提出異議。且系爭土地上另有伊之堂叔
    雷榮昌搭蓋之建物，其他共有人均未為反對之表示，是共有
    人間已成立默示分管契約，該分管契約迄今仍未終止，並依
    繼承之法律關係由雷禮、林進、伊承受，故依分管契約，伊
    有權占有使用系爭土地如附圖所示A、B部分。
  (二)雷禮、林進出賣其等就系爭土地之應有部分時，曾詢問伊是
    否行使共有人優先承買權，伊於99年4月30日表示願優先承
    買，詎雷禮、林進竟於99年5月3日另發函表示尚未通知地上
    權人優先承買，而廢止通知伊優先承買之存證信函。惟雷禮
    、林進由土地登記謄本即可知悉有地上權人，其怠於通知，
    基於禁反言原理，已不得主張伊無優先承買權。且依土地法
    第104條第2項規定，雷禮、林進與伊間應已成立買賣契約，
    僅不得對抗地上權人。故被上訴人提起本件訴訟違反誠實信
    用原則等語置辯。
四、原審對於被上訴人之請求，判決：(一)上訴人應將坐落系爭土
    地上，如附圖所示A部分（面積90.98平方公尺）、B部分（
    面積37.34平方公尺）之建物拆除，將土地返還被上訴人及
    全體共有人；(二)上訴人應給付被上訴人1萬4,961元，及自99
    年7月14日起至清償日止，按週年利率5%計算之利息；(三)上
    訴人應自98年11月3日起至返還第1項所示土地之日止，按月
    給付被上訴人249元。並駁回其餘之訴。上訴人就其敗訴部
    分不服提起上訴，並聲明：(一)原判決不利部分廢棄；(二)上廢
    棄部分，被上訴人在第一審之訴及假執行之聲請均駁回；(三)
    如受不利判決，願供擔保後，請准宣告免假執行。被上訴人
    則為答辯聲明：上訴駁回（被上訴人就其敗訴部分未據上訴
    ，該部分已告確定；又被上訴人嗣於第二審程序中就原審上
    開判決(二)及(三)部分減縮為僅自98年11月19日起請求上訴人按
    月給付相當於租金之不當得利，是已減縮部分亦不在本院審
    理範圍內）。
五、按訴訟全部或一部之裁判，以他訴訟之法律關係是否成立為
    據者，法院得在他訴訟終結前以裁定停止訴訟程序，民事訴
    訟法第182條第1項固定有明文，然該規定既係得停止事由，
    而非應停止之事由，受訴法院自得斟酌實際情況以定是否裁
    定停止訴訟程序。又按共有土地或建築改良物，其處分、變
    更及設定地上權、農育權、不動產役權或典權，應以共有人
    過半數及其應有部分合計過半數之同意行之。但其應有部分
    合計逾三分之二者，其人數不予計算；共有人依前項規定為
    處分、變更或設定負擔時，應事先以書面通知他共有人；其
    不能以書面通知者，應公告之；第1項共有人，對於他共有
    人應得之對價或補償，負連帶清償責任；共有人出賣其應有
    部分時，他共有人得以同一價格共同或單獨優先承購，土地
    法第34條之1第1項、第2項、第3項前段、第4項前段亦定有
    明文。又按基地出賣時，地上權人、典權人或承租人有依同
    樣條件優先購買之權；前項優先購買權人，於接到出賣通知
    後十日內不表示者，其優先權視為放棄。出賣人未通知優先
    購買權人而與第三人訂立買賣契約者，其契約不得對抗優先
    購買權人，土地法第104條第1項前段、第2項亦定有明文。
    另按共有人出賣其應有部分時，依土地法第34條之1第4項規
    定，他共有人固得以同一價格優先承購，惟此僅有債權效力
    ，非如土地法第104條第1項所稱之人，對於基地出賣時之優
    先購買權，具有相對的物權之效力（最高法院68年臺上字第
    3141號判例意旨參照）。亦即土地法第34-1條之優先購買權
    與土地法第104條之優先購買權競合時，應優先適用土地法
    第104條規定。經查，雷禮、林進、被上訴人與其他共有人
    曾於99年4月22日寄發存證信函予上訴人，表示擬以每平方
    公尺10萬5,200元之價格出售系爭土地全部予第三人，出售
    價金依共有人之應有部分分配，請上訴人於10日內表示是否
    願購買。上訴人於99年4月30日回函表示願依土地法第34 條
    之1第4項規定，以同一價格優先承買，有存證信函為憑（見
    原審99年度訴字第540號卷第30-34頁），且為兩造所不爭執
    之事實。又查被上訴人為系爭土地之共有人兼地上權人，除
    自雷禮、林進買受其等之應有部分共18之1，於98年11月19
    日登記為系爭土地之共有人外，嗣又自他共有人處取得所有
    權，現應有部分為216分之114，為兩造所不爭執之事實，則
    如下六之(一)、(二)所述。是被上訴人就系爭土地之出售依土地
    法第104條規定亦得主張優先承買權，揆諸上開說明，被上
    訴人之優先承買權乃物權效力之優先承買權，上訴人所主張
    共有人之優先承買權自不得與之對抗。故本院斟酌上開情況
    ，認上訴人以其已行使上開優先承買權云云，對被上訴人另
    訴提起所有權移轉登記之訴（現繫屬於臺灣士林地方法院99
    年度重訴字第427號）為由，聲請於該訴訟終結前停止本件
    訴訟，核無必要，亦先敘明。
六、兩造不爭執之事項：
  (一)雷禮、林進原為系爭土地共有人，應有部分各為36分之1，
    其等於36年7月1日辦理總登記時即登記為共有人。被上訴人
    前向雷禮、林進買受渠等應有部分，並於98年11月19日登記
    為共有人，應有部分為18分之1。嗣被上訴人又自他共有人
    處取得所有權，現應有部分為216分之114。
  (二)被上訴人就系爭土地曾於99年4月2日受讓登記為地上權人，
    設定權利範圍為13.88平方公尺，權利範圍為6分之3。又於
    99年5月13日受讓登記為地上權人，設定權利範圍為69.39平
    方公尺，權利範圍為全部。
  (三)上訴人於系爭土地上如原判決附圖所示A部分面積90.98平方
    公尺、B部分面積37.34平方公尺搭建建物，並於83年間占有
    使用該部分土地迄今。
  (四)系爭土地並無明示分管契約。
  (五)兩造就臺灣士林地方法院士林簡易庭98年度士簡調字第749
    號卷宗第58頁所示繼承系統表不爭執真正。
  (六)雷禮、林進、被上訴人與其他共有人曾於99年4月22日寄發
    存證信函予上訴人，表示擬以每平方公尺10萬5,200元之價
    格出售系爭土地，請上訴人於10日內表示是否願購買。上訴
    人於99年4月30日回函表示願依土地法第34條之1第4項規定
    ，以同一價格優先承買。被上訴人再於99年5月3日發函上訴
    人，表示因尚未通知系爭土地地上權人是否優先承買，而「
    廢止」99年4月22日所發存證信函。
  (七)本件若被上訴人請求拆屋還地為有據者，則兩造就原審判命
    給付之相當租金之不當得利本息，均不爭執。
  (八)上訴人亦為系爭土地共有人之一，應有部分為36分之1 。
七、本件之爭點：(一)系爭土地之原共有人對系爭土地是否有分管
    契約存在？上訴人依此抗辯為有權占有是否有據？(二)若無分
    管契約存在，被上訴人得否請求上訴人拆屋還地？是否有違
    誠信原則？(三)被上訴人得否請求上訴人給付相當於租金之不
    當得利？金額若干？茲析述如下：
  (一)系爭土地之原共有人對系爭土地是否有分管契約存在？上訴
    人依此抗辯為有權占有是否有據？
    按共有物，除契約另有訂定外，由共有人共同管理之，修
      正前民法第820條第1項定有明文。又共有物分管契約係共
      有人就共有物管理方法所成立之協定，依民法第820條第1
      項規定，應由共有人全體共同協議訂定之（最高法院89年
      度臺上字第585號判決意旨參照）。又按所謂默示之意思
      表示，係指依表意人之舉動或其他情事，足以間接推知其
      效果意思者而言，而默示之意思表示與單純之沉默有別，
      單純之沉默，則除有特別情事，依社會觀念可認為一定意
      思表示，或經法律明定視為已有某種意思表示者，不得謂
      為默示之意思表示；又單純之沈默，與默許同意之意思表
      示不同，對無權占有人之使用未加異議，僅單純沈默而未
      為制止者，不生任何法律效果，亦非默許同意繼續使用（
      最高法院29年上字第762號判例、80年度臺上字第1470號
      裁判、83年度臺上字第237號裁判意旨參照）。查系爭土
      地自雷振源死亡之後，即為多數人共有，並無明示分管契
      約存在，為兩造不爭執之事實，已如上六之(四)所述。上訴
      人雖以其於83年間於系爭土地搭建房屋後，其餘共有人均
      未表示異議為由，主張共有人間有默示分管契約，同意由
      其使用系爭土地如附圖所示A、B部分云云。然系爭土地原
      共有權人雷禮、林進於原審均證稱彼等未同意上訴人使用
      等情，雷禮更證稱其發現上訴人所建房屋，有跟上訴人說
      怎麼可以蓋房子等語（見原審99年度訴字第540號卷第78
      頁至第81頁），是上訴人所辯其自83年間於系爭土地搭建
      房屋後，其餘共有人均未表示異議云云已不可取，更無證
      據足以證明土地共有人間有默示分管契約存在，上訴人就
      此所辯自無足採。
    復按共有物分管之約定，不以訂立書面為要件，倘共有人
      間實際上劃定使用範圍，對各自占有管領之部分，互相容
      忍，對於他共有人使用、收益，各自占有之土地，未予干
      涉，已歷有年所，即非不得認有默示分管契約之存在，固
      有最高法院83年度臺上字第1377號裁判可參。然查，上訴
      人係於83年間始於系爭土地如附圖所示A 、B 部分搭建房
      屋，上訴人除其占用部分外，非僅始終未能指明其餘共有
      人各自管領之部分（見本院卷第81頁），更遑論證明系爭
      土地全部共有人已同意就系爭土地「實際上劃定使用範圍
      ，並有各自管領部分，且如附圖所示A 、B 部分係劃定專
      由上訴人分管使用」之情形，益徵上訴人未能證明系爭土
      地共有人間已有默示分管契約存在。
    綜上所述，上訴人未能舉證證明系爭土地全體共有人業已
      共同協定成立分管契約，則其所辯依默示分管契約，乃有
      權占有系爭土地如附圖所示A 、B 部分云云，即非可採。
  (二)若無分管契約存在，被上訴人得否請求上訴人拆屋還地？是
    否有違誠信原則？
    雷禮、林進原為系爭土地共有人，應有部分各為36分之1
      ，其等於36年7月1日辦理總登記時即登記為共有人。被上
      訴人前向雷禮、林進買受渠等應有部分，並於98年11月19
      日登記為共有人，應有部分為18分之1。嗣被上訴人又自
      他共有人處取得所有權，現應有部分為216分之114，為兩
      造所不爭執之事實，已如上六之(一)所述，是被上訴人為系
      爭土地所有權人之一自堪認定。
    上訴人於系爭土地上如原判決附圖所示A部分面積90.98平
      方公尺、B部分面積37.34平方公尺搭建建物，並於83年間
      占有使用該部分土地迄今，為兩造所不爭執之事實，亦如
      上六之(三)所述。而系爭土地之共有人就系爭土地非僅無明
      示分管契約存在，亦無默示之分管契約存在，亦如上七之
      (一)所述，是上訴人無權占用系爭土地如原判決附圖所示A
      部分面積90.98平方公尺、B部分面積37.34平方公尺搭建
      建物，亦堪認定。
    按所有人對於無權占有或侵奪其所有物者，得請求返還之
      ；對於妨害其所有權者，得請求除去之。有妨害其所有權
      之虞者，得請求防止之；各共有人對於第三人，得就共有
      物之全部為本於所有權之請求，但回復共有物之請求，僅
      得為共有人全體之利益為之，民法第767條、第821條分別
      定有明文。經查：
      (1)被上訴人就系爭土地曾於99年4月2日受讓登記為地上權
        人，設定權利範圍為13.88平方公尺，權利範圍為6分之
        3。又於99年5月13日受讓登記為地上權人，設定權利範
        圍為69.39平方公尺，權利範圍為全部，為兩造所不爭
        執之事實，已如上六之(二)所述。又雷禮、林進、被上訴
        人與其他共有人曾於99年4月22日寄發存證信函予上訴
        人，表示擬以每平方公尺10萬5,200元之價格出售系爭
        土地全部，請上訴人於10日內表示是否願購買。上訴人
        於99年4月30日回函表示願依土地法第34條之1第4項規
        定，以同一價格優先承買。雷禮、林進、被上訴人與其
        他共有人再於99年5月3日發函上訴人，表示因尚未通知
        系爭土地地上權人是否優先承買，而「廢止」99年4月2
        2日所發存證信函，亦為兩造所不爭執之事實，亦如上
        六之(六)所述。
      (2)被上訴人亦為系爭土地之地上權人，依土地法第104條
        規定亦得行使優先承買權，且被上訴人之優先承買權乃
        物權效力之優先承買權，上訴人所主張共有人之優先承
        買權自不得與之對抗，已如上五所述。又被上訴人現既
        確為系爭土地之共有人，其本於所有權，承當原共有人
        雷禮、林進對上訴人所提之本件訴訟，乃權利之正當行
        使，並無違反誠實信用原則，上訴人就此所辯，並無足
        採。
      (3)上訴人占有系爭土地如附圖所示A部分（面積90.98平方
        公尺）、B部分（面積共計37.34平方公尺），既未能舉
        證證明有何合法占有使用權源。從而，被上訴人依前揭
        規定，訴請上訴人將系爭土地如附圖所示A、B部分之建
        物拆除，將該部分土地返還被上訴人及其他共有人，為
        有理由，應予准許。
  (三)被上訴人得否請求上訴人給付相當於租金之不當得利？金額
    若干？
    復按無權占用他人土地者，通常可享有相當於租金之不當
      得利，土地所有權人得請求占用人返還，最高法院61年臺
      上字第1695號判例意旨可供參照。按城市地方房屋之租金
      ，以不超過土地及其建築物申報總價額年息10%為限，土
      地法第97條第1項定有明文。而所謂土地價額係指法定地
      價而言，則為土地法施行法第25條所明定。又土地法第14
      8條規定，土地所有權人依土地法所申報之地價為法定地
      價；而依平均地權條例第16條前段規定，舉辦規定地價或
      重新規定地價時，土地所有權人未於公告期間申報地價者
      ，以公告地價80%為其申報地價。又所謂年息10%為限，乃
      指基地租金之最高限額而言，並非必須照申報價額年息10
      %計算之，且尚須斟酌基地之位置，工商繁榮程度、使用
      人利用基地之經濟價值、所受利益，彼等關係及社會感情
      等情事，以為決定。經查：
      (1)上訴人無權占有系爭土地如附圖所示A、B部分已如上述
        ，揆諸上開說明，被上訴人自得請求上訴人給付如附圖
        所示A部分自其取得所有權後之98年11月19日起，至上
        訴人返還所占用之土地之日止，相當於租金之不當得利
        。
      (2)原審審酌系爭土地之申報地價為每平方公尺1萬1,840元
        ，又系爭土地面對雙向四線道，附近1樓均作為商店使
        用，商業繁榮，距離淡水捷運站騎車約5、6分鐘可達，
        距離淡江大學騎車亦約5、6分鐘可達，及上訴人占有系
        爭土地使用之情形等情狀，認以申報地價年息5%計算本
        件不當得利金額為宜，而認自98年11月19日起至返還土
        地之日止，被上訴人得請求上訴人按月給付之相當租金
        不當得利金額，為249元（計算式：11,840×90.98×5%
        ×1/18÷12＝249），經核與法並無違誤，兩造亦同意
        以該數額計算相當於租金之不當得利，亦如上六之(七)所
        述，是被上訴人自得請求上訴人自98年11月19日起至返
        還土地之日止按月給付之相當租金不當得利249元。
八、綜上所述，被上訴人得請求上訴人將系爭土地如附圖所示A
    、B 部分之建物拆除，將該部分土地返還被上訴人及其他共
    有人；並得請求上訴人自98年11月19日起至返還土地之日止
    按月給付之相當租金不當得利249 元（被上訴人於第二審程
    序中就98年11月19日前請求上訴人給付相當於租金之不當得
    利部分予以減縮，該減縮部分已不在本院審理範圍內）。從
    而，被上訴人於上開範圍內之請求，為有理由，應予准許。
    逾此部分之請求，則無理由，應予駁回。是則原判決為上訴
    人敗訴之判決，並為附條件之假執行宣告，經核於法並無不
    合。上訴意旨指摘原判決不當，求予廢棄改判，為無理由，
    應予駁回。
九、本件事證已臻明確，兩造其餘攻擊、防禦方法及未經援用之
    證據，經本院審酌後認對判決結果不生影響，爰不一一論列
    ，附此敘明。
十、據上論結，本件上訴為無理由，依民事訴訟法第449 條第1
    項、第78條，判決如主文。
中    華    民    國  100     年    11    月    29    日
                    民事第十五庭
                        審判長法  官  林恩山
                              法  官  陳雅玲
                              法  官  方彬彬
正本係照原本作成。
如不服本判決，應於收受送達後20日內向本院提出上訴書狀，其
未表明上訴理由者，應於提出上訴後20日內向本院補提理由書狀
（均須按他造當事人之人數附繕本）上訴時應提出委任律師或具
有律師資格之人之委任狀；委任有律師資格者，另應附具律師資
格證書及釋明委任人與受任人有民事訴訟法第466條之1第1項但
書或第2項（詳附註）所定關係之釋明文書影本。如委任律師提
起上訴者，應一併繳納上訴審裁判費。
中    華    民    國   100    年    11    月    29    日
                              書記官  陳建邦
附註：
民事訴訟法第466條之1（第1項、第2項）：
對於第二審判決上訴，上訴人應委任律師為訴訟代理人。但上訴
人或其他法定代理人具有律師資格者，不在此限。
上訴人之配偶、三親等內之血親、二親等內之姻親，或上訴人為
法人、中央或地方機關時，其所屬專任人員具有律師資格並經法
院認為適當者，亦得為第三審訴訟代理人。